臺灣士林地方法院民事判決　　　　　　　 94年度訴字第145號
原　　　告
即反訴被告　金雍和科技股份有限公司
法定代理人　甲○○
訴訟代理人　丙○○
被　　　告
即反訴原告　乙○○
訴訟代理人　簡維能律師
　　　　　　陳美華律師
　　　　　　楊政雄律師
上列當事人間請求債務人異議之訴等事件，被告提起反訴，本院
於民國94年7月4日言詞辯論終結，判決如下：
    主      文
原告之訴駁回。
訴訟費用由原告負擔。
反訴被告應給付反訴原告新臺幣壹佰肆拾玖萬捌仟貳佰捌拾玖元
及自民國94年3月17日起至清償日止，按週年利率5%計算之利息
，並自民國94年3 月1 日起至反訴被告遷讓返還坐落於臺北縣汐
止市○○路○ 段196 之9 號1 樓房屋之日止，按月給付反訴原告
新臺幣拾貳萬陸仟肆佰捌拾陸元。
反訴原告其餘之訴駁回。
反訴訴訟費用由反訴被告負擔2/3，餘由反訴原告負擔。
本判決反訴原告勝訴部分，於反訴原告以新臺幣柒拾萬元供擔保
後，得假執行。
反訴原告其餘假執行之聲請駁回。
    事實及理由
壹、本訴部分：
一、本件原告起訴主張：原告自民國88年3月1日起至90年2月28
    日止，向被告承租坐落於臺北縣汐止市○○路○段196之9號1
    樓房屋（下稱「系爭房屋」）暨地下室編號803、803A二汽
    車停車位（下稱「系爭停車位」），每月租金新臺幣（下同
    ）70,656元，租期2年（下稱「88年租約」），並於88年3月
    31日經本院公證人公證在案。租期屆滿後，又自90年3月1日
    起續租至92年2月28日止，租期2年（下稱「90年租約」），
    雙方亦於90年5月21日經本院公證人公證在案。嗣因90年租
    約即將於92年2月到期，兩造於租期屆滿前，原告即已與被
    告之子磋商續租事宜，並與被告之子針對續租系爭房屋2年
    、不租系爭停車位、並降低系爭房屋租金為每坪680元等租
    約必要之點達成協議，原告並應被告之子要求將租金改匯款
    至被告帳戶，顯見兩造間已針對租約標的、價金、租期及付
    款方式達成合意（下稱「系爭租約」），惟因兩造間針對租
    約期滿後原告須否將打通之牆壁回復原狀及違約金之約定未
    能達成協議，致兩造間一直未訂書面契約，惟不容被告以雙
    方未訂立書面契約而否認系爭租約之成立。又因系爭租約之
    期限超過1年，且未以書面訂立，依民法第422條規定，應視
    為不定期限租賃。詎被告一方面向原告收取租金，另一方面
    竟因雙方未訂立書面契約，而於93年1月間持兩造間90年租
    約及公證書為執行名義，向本院聲請強制執行（93年度執字
    第231號返還房屋強制執行事件，下稱「系爭強制執行事件
    」）。原告基於兩造間之系爭租約合法占有使用系爭房屋，
    被告依90年舊租約及公證書之請求權業因系爭租約而消滅，
    自不得據以為系爭強制執行事件之執行名義。爰依強制執行
    法第14條第1項之規定，訴請撤銷本院系爭強制執行程序事
    件對原告所為之強制執行程序等語。並聲明：臺灣士林地方
    法院93年度執字第231號返還房屋強制執行事件，對原告所
    為之強制執行程序應予撤銷。
二、被告則以：兩造間90年租約第6條明定，兩造於租賃期間屆
    滿後，承租人（即原告）如有意續租，應徵得出租人（即被
    告）同意並另行訂定租賃契約，是於92年2月底90年租約期
    滿時，被告即要求原告出面確認欲續租或搬遷，原告置之不
    理後，被告始委由律師分別於92年4月29日、同年6月9日發
    函通知被告儘速處理兩造間租賃事宜，惟原告仍遲不與被告
    洽談，被告不得已始於92年底具狀向本院聲請強制執行。又
    原告主張已就系爭房屋與被告之子達成系爭租約，自應由原
    告舉證，原告雖提出系爭租約影本及授權書，惟該租約影本
    並未有被告或有代理權人之簽名，亦可見系爭租約並未成立
    。並依兩造間90年租約規定，原告於租期屆滿後拒不搬遷，
    被告自得對原告主張違約金，是被告於92年6月9日律師函表
    示，原告所匯款項將視為違約金之一部，而非原告主張之租
    金，是被告認原告所匯款項係部分違約金而未將該款退還，
    非因兩造間已另訂立系爭租約而收受原告所匯入之款項等語
    ，資為抗辯，並聲明：原告之訴駁回。
三、兩造不爭執之事實：
  (一)原告自88年3月1日起至90年2月28日止，向被告承租系爭房
    屋暨系爭停車位，每月租金70,656元，租期2年，並於88年3
    月31日經本院公證人公證在案。
  (二)嗣於88年租約期滿後，原告又自90年3月1日起續租系爭房屋
    至92年2月28日止，每月租金69,243元，租期2年，雙方亦於
    90年5月21日經本院公證人公證在案。且兩造於公證書中約
    定原告給付如契約所載之租金或違約金，及於期限屆滿交還
    系爭房屋，被告返還保證金，如不履行時，均應逕受強制執
    行。
  (三)被告於93年1月間以90年租約及公證書為執行名義，向本院
    聲請強制執行返還系爭房屋。
  (四)原告迄今仍占有使用系爭房屋中。
四、得心證之理由：
    本件原告主張伊已於90年租約期滿之際，又與被告口頭約定
    續訂系爭租約，且依民法第422條之規定，系爭租約為不定
    期租約等語，為被告所否認，並以前揭情詞置辯。是本訴之
    爭點即在於原告所主張之系爭租約是否業已成立？茲分述如
    下：
  (一)原告主張系爭租約業已成立之事實，係舉租賃契約草稿、授
    權書及證人蘇美玲律師為證，惟查：
    1.原告所提出之授權書，係被告委任其媳孫李惠珠為代理人
      與原告洽商簽訂系爭房屋租約及公證事宜之證明，至原告
      所提出先後2次由孫李惠珠傳真之租賃契約草稿，則係孫
      李惠珠與原告洽商契約內容時，所表達之要約或期望，惟
      因兩造間就租約期滿原告須否將打通之牆壁回復原狀及違
      約金之約定未能達成協議，故並未實際簽訂書面租約，為
      兩造所不爭執，是上開文件尚不足以證明兩造間業已成立
      系爭租約。
    2.證人蘇美玲律師於94年3月17日本院言詞辯論時到場結證
      稱，伊曾於92年4月至8月兼任原告公司總經理特別助理，
      伊當時有協助原告與被告洽談租約事宜，伊先與被告兒子
      以電話聯絡，原告先希望能調降租金，孫先生說若嫌貴就
      不要租系爭停車位，系爭停車位是使用到四月份，原告就
      將停車場出入管制卡依孫先生指示交給大樓管理委員會的
      人收受，所以系爭停車位有多用了2個月，雙方就廠房租
      金繼續協商，後來談到一坪680元，孫先生當時沒有同意
      ，後來五月份有一天孫先生打伊手機說要原告把錢匯到他
      所提供被告之帳戶，算法是將使用停車場二個月之租金費
      用12,000 元（以當地單純承租一個停車位每月3000元計
      算），加上以每坪680元計算房屋之三個月租金，伊就打
      電話給總經理請他指示財務部的人辦理，因90年租約的三
      個月押金是以較高的租金計算，財務部的人就把這些差額
      扣掉後將款項匯入指定帳戶，當時口頭協議的是續租二年
      ，但孫先生要求要簽書面的契約並公證，當時已到6月份
      ，我們仍先把當月租金匯了，之後就與孫先生的太太談簽
      約文字事宜，伊請她傳真契約草稿過來，內容和以前跟孫
      先生談的內容一樣，但原告對一些條款（包括違約金是五
      倍、以及回復原狀與否的問題）有意見，原告修改後再傳
      真給孫太太，後來就收到被告委任的簡律師發的律師函說
      原告違約，伊與簡律師聯絡問是否有代理權限的問題以及
      該跟何人洽商，他叫伊跟孫太太談，說孫太太有代理權，
      伊問孫太太說是不是之前跟他先生談的都不算數，她說算
      數，伊後來有請她傳真授權書，孫太太說原告乾脆給她一
      份希望的書面契約，原告也有傳真給她，之後伊就不清楚
      了，到伊離職之前都還沒有談妥等語。另原告法定代理人
      於該期日亦到場自承，兩造之所以談不妥就是因為違約金
      及回復原狀之問題等語，顯見縱證人上開證言屬實，兩造
      間確已就續租系爭房屋2年、不租系爭停車位、並降低系
      爭房屋租金為每坪680元等事項達成協議，惟就租約期滿
      原告須否將打通之牆壁回復原狀及違約金倍數等問題，雙
      方意思表示仍有歧異。
  (二)按民法第153條第2項規定，當事人互相表示意思一致者，無
    論其為明示或默示，契約即為成立。當事人對於必要之點，
    意思一致，而對於非必要之點，未經表示意思者，推定其契
    約為成立，關於該非必要之點，當事人意思不一致時，法院
    應依其事件之性質定之。是縱當事人對於必要之點合意，惟
    對於非必要之點未為合意時，契約不成立（參閱王澤鑑著，
    債法原理(一)，基本理論債之發生，2000年9月增訂版，第209
    頁至210頁；陳自強著，契約之成立與生效，2002年3 月1版
    ，第119頁。另孫森焱著，民法債編總論，上冊，89 年10月
    修訂版，第25至26頁，亦同此意旨）。本件原告與被告洽商
    續租系爭房屋時，縱已就租約標的（系爭房屋）、價金（每
    坪680元）、租期（2年）互相意思表示一致，惟因針對租約
    期滿原告須否將打通之牆壁回復原狀及違約金倍數等租約非
    必要之點，雙方明示之意思表示仍有歧異，揆諸前揭規定及
    說明，原告所主張之系爭租約並未成立。
  (三)次按「當事人請求公證人就下列各款法律行為作成之公證書
    ，載明應逕受強制執行者，得依該證書執行之：三租用或借
    用建築物或其他工作物，定有期限並應於期限屆滿時交還者
　　。」公證法第13條定有明文。本件兩造於90年5月21日針對
    90年租約所簽訂之公證書上既約明原告如未於期限屆滿履行
    交還系爭房屋之義務時，應逕受強制執行，且90年租約所載
    之租期於92年2月28日屆滿後，兩造並未就系爭房屋另訂租
    約，而原告仍繼續占用系爭房屋，則被告以上開公證書為執
    行名義，向本院聲請強制執行返還系爭房屋，即屬有據。從
    而，原告依強制執行法第14條第1項之規定提起債務人異議
    之訴，訴請撤銷本院系爭強制執行事件對原告所為之強制執
    行程序，為無理由，應予駁回。
貳、反訴部分：
一、反訴原告起訴主張：兩造於90年租約中約定，反訴被告如於
    租約期滿而不搬遷，反訴原告即得請求租金5倍之違約金，
    且反訴被告迄今仍無權占用系爭房屋，反訴被告即受有相當
    於租金之不當得利，應依兩造間90年租約給付2倍違約金及
    給付相當於租金之不當得利等語，爰依兩造間90年租約之約
    定及民法第179 條之規定，訴請反訴被告給付2 倍違約金及
    相當於租金之不當得利等語，並聲明：(一)反訴被告應給付反
    訴原告3,266,843 元，及自93年3 月17日起至清償日止，按
    週年利率5%計算之利息；反訴被告並應自94年3 月1 日起至
    返還臺北縣汐止市○○路○ 段196 之9 號1 樓房屋之日止，
    按月給付反訴原告189,729 元。(二)反訴原告願供擔保請准宣
    告假執行。
二、反訴被告則以：兩造間確已於90年租約期滿時另訂系爭租約
    ，反訴被告並無違約之可言，且反訴被告依約按月給付租金
    予反訴原告，並未受有任何之不當利益等語，資為抗辯，並
    聲明：反訴原告之訴駁回。
三、除與本訴相同者外，兩造不爭執之事實：
  (一)兩造於90年租約第6條約定，乙方（即反訴被告）於租期屆
    滿時，除經甲方（即反訴原告）同意繼續出租外，應即日將
    租賃房屋誠心按照原狀遷空交還甲方，不得藉詞推諉或主張
    任何權利，如不即時遷讓交還房屋時，甲方每月得向乙方請
    求按照租金5倍之違約金至遷讓完了之日止，乙方決無異議
    等語。
  (二)反訴被告於92年2月28日90年租約租期屆滿後，仍繼續使用
    系爭停車位至92年4月30日，並繼續使用系爭房屋迄今。
  (三)系爭房屋92年、93年及94年課稅現值分別為677,700、667,1
    00及669,200元。另系爭房屋所坐落基地即臺北縣汐止市○
    ○○段保長坑小段529地號土地（面積16,653平方公尺）之
    應有部分為萬分之42，該基地89年7月及93年1月之申報地價
    均為每平方公尺6,538元。
  (四)原告於92年5月12日匯款123,878元予被告，並自92年6月起
    至本院言詞辯論終結日即94年7月止，按月匯款47,951元予
    被告，合計匯款予被告共1,370,604元。
  (五)系爭停車位之租金為每個停車位每月3,000元。
  (六)反訴被告給付予反訴原告90年租約之押租金為190,771元。
四、得心證之理由：
    反訴原告主張反訴被告於92年2月28日90年租約期滿後，未
    與反訴原告訂立新約卻拒不搬遷，除使用系爭停車位至92年
    4月30日外，迄今仍無權占用系爭房屋，反訴被告自應依90
    年租約給付原告2倍違約金及相當於租金之不當得利等語，
    惟為反訴被告所否認，並以前揭情詞置辯。經查，兩造於90
    年租約期滿後確實未另訂新租約，前已認定，是反訴被告於
    90年租約期滿後仍繼續使用系爭房屋及停車位，即屬無權占
    有，並違反該租約第6 條之約定，故本件反訴之爭點即在於
    反訴原告得否請求反訴被告給付原租金2 倍之違約金及相當
    於租金之不當得利？茲分述如下：
  (一)按違約金，除當事人另有訂定外，視為因不履行而生損害之
    賠償總額，民法第250 條第2 項前段定有明文。又違約金有
    賠償性違約金及懲罰性違約金，其效力各自不同。前者以違
    約金作為債務不履行所生損害之賠償總額。後者以強制債務
    之履行為目的，確保債權效力所定之強制罰，於債務不履行
    時，債權人除得請求支付違約金外，並得請求履行債務，或
    不履行之損害賠償。當事人約定之違約金究屬何者，應依
    當事人之意思定之。如無從依當事人之意思認定違約金之種
    類，則依民法第250 條第2 項規定，視為賠償性違約金（最
    高法院86年度臺上字第1620號、91年度臺上字第631 號、92
    年度臺上字第713 號判決參照）。又所謂懲罰性（制裁性）
    之違約金，依民法第250 條第2 項規定，必須於契約中明定
    ，如債務人不於適當時期或不以適當方法履行債務時，而須
    支付違約金者，始足當之。否則，契約縱有履行期或履行方
    法之約定，其所定違約金，仍應視為賠償總額之預定（最高
    法院70年度臺上字第4782號、71年度臺上字第2063號、78年
    度臺上字第1392號判決參照）。經查，兩造於90年租約第6
    條係約定，反訴被告於租期屆滿時，除經反訴原告同意繼續
    出租外，應即日將租賃房屋誠心按照原狀遷空交還反訴原告
    ，不得藉詞推諉或主張任何權利，如不即時遷讓交還房屋時
    ，反訴原告每月得向反訴被告請求按照租金5 倍之違約金至
    遷讓完了之日止。該約定雖有履行期或履行方法之約定，惟
    並未依民法第250 條第2 項規定，於契約中明定如債務人不
    於適當時期或不以適當方法履行債務時，須支付違約金，揆
    諸前揭說明，該90年租約第6 條所定之違約金，應視為賠償
    總額之預定。
  (二)次按民法第252 條規定：「約定之違約金額過高者，法院得
    減至相當之數額。」故約定之違約金苟有過高情事，法院即
    得依此規定核減至相當之數額，並無應待至債權人請求給付
    後始得核減之限制。此項核減，法院得以職權為之，亦得由
    債務人訴請法院核減（最高法院79年臺上字第1612號判例參
    照）。又按「違約金之約定是否過高，若違約金係屬於損害
    賠償約定之性質，應依當事人實際上所受損失為標準，酌予
    核減」（最高法院87年度臺上字第2563號判決參照）。經查
    ，本件反訴原告所有之系爭房屋及系爭停車位原本即係供出
    租使用，是反訴被告於租期屆滿未依約返還，而繼續無權占
    用系爭房屋及系爭停車位，反訴原告因此所受之損失，應即
    係其無法出租予第三人以收取租金之損害，若以兩造原訂租
    金額5 倍計算反訴被告債務不履行所生損害之賠償總額，顯
    然過高，應予核減至原訂租金額之2 倍，較為公允，爰依民
    法第252 條之規定予以酌減。是反訴原告請求反訴被告給付
    原訂租金額2倍之違約金，即屬有據。
  (三)依90年租約之約定，反訴被告承租系爭房屋及系爭停車位之
    租金為每月69,243元，且其中系爭停車位之租金為每個停車
    位每月3,000 元，為兩造所不爭執。而反訴被告於92年2 月
    28 日90 年租約期滿後，仍繼續無權占用系爭停車位至92年
    4 月30日止，共占用2 個月，反訴原告自得請求反訴被告給
    付無權占用系爭2 個停車位2 個月租金額2 倍之違約金共
    24,000元（計算式：3,000 ×2 ×2 ×2=24,000）。又反訴
    被告於90年租約期滿後，仍繼續無權占用系爭房屋迄今，反
    訴原告亦得請求反訴被告給付自92年3 月1 日起至94年2 月
    28日止無權占用系爭房屋24個月原訂租金額2 倍之違約金共
    3,035,664 元〔計算式：（69,243-3,000×2）×24 ×2=3,
    035,664 〕，及自94年3 月1 日起至遷讓系爭房屋之日止，
    無權占用系爭房屋每月按原訂租金額2 倍計算之違約金
    126,486 元（計算式：（69,243-3,000×2）×2=126,486）
    。
  (四)惟查，反訴被告於90年租約訂定時已給付反訴原告押租金
    190,771 元，又自92年5 月12日起至94年7 月1 日止，業已
    給付反訴被告共1,370,604 元，上開金額自得由其應給付予
    反訴原告之上開違約金中扣除，是反訴原告得請求反訴被告
    給付自92年3 月1 日起至94年2 月28日止之違約金共1,498,
    289 元（計算式：24,000+3,035,664-190,771-1,370 ,604
    ＝1,498,289）及 自94年3 月1 日起至反訴被告遷讓系爭房
    屋之日止，按月給付違約金126,486 元。
  (五)末按無法律上之原因而受利益，致他人受損害者，應返還其
    利益，雖為民法第179 條前段所明定。惟查，兩造既已於90
    年租約第6 條，就反訴被告於租期屆滿拒不遷讓系爭房屋及
    系爭停車位，所可能造成反訴原告損害賠償之總額，訂有違
    約金之約定，則該違約金之範圍，自已包括反訴原告因反訴
    被告無權占用系爭房屋及停車位所受之損害總額，是無論反
    訴原告係基於民法第179 條所生之不當得利返還請求權，抑
    係基於同法第184 條第1 項所生之侵權行為損害賠償請求權
    ，與其基於90年租約第6 條所生之違約金請求權之間，應屬
    於請求權競合之情形，反訴原告應擇一請求，如為重複請求
    ，法院如認為其一為有理由，其餘請求即應予駁回。從而，
    反訴原告依90年租約第6 條之約定，於訴請反訴被告給付自
    92年3 月1 日起至94年2 月28日止之違約金共1,498, 289元
    及自反訴起訴狀繕本送達翌日即94年3 月17日起至清償日止
    ，按週年利率5 % 計算之利息，並自94年3 月1 日起至反訴
    被告遷讓系爭房屋之日止，按月給付違約金126,486 元之範
    圍內，為有理由，應予准許，逾此範圍之請求，即屬無據，
    為無理由，應予駁回。至於反訴原告另基於民法第179 條之
    規定，訴請反訴被告給付相當於租金之不當得利部分，因其
    性質上屬於上開已准許部分之違約金範圍內，為重複之請求
    ，亦應併予駁回。
五、反訴原告陳明願供擔保，聲請宣告假執行，經核其勝訴部分
    ，於法相符，爰酌定相當之擔保金額併予准許；至反訴原告
    敗訴部分，其假執行之聲請即失所附麗，應予駁回。
參、本件判決基礎已臻明確，兩造其餘之攻擊防禦方法及訴訟資
    料經本院斟酌後，核與判決不生影響，無一一論述之必要，
    併予敘明。
據上論結，原告之訴為無理由，反訴原告之訴為一部有理由、一
部無理由，依民事訴訟法第78條、第79條、第390條第2項，判決
如主文。
中　　華　　民　　國　　94　　年　　7 　　月　　29　　日
                  民事第二庭  法  官  張國勳
以上正本證明與原本無異。
如對本判決上訴須於判決送達後20日內向本院提出上訴狀。
中　　華　　民　　國　　94　　年　　8 　　月　　2 　　日
                              書記官  秦慧綺
